臺灣高雄地方法院刑事判決　　　　　　 100年度交訴字第15號
公　訴　人　臺灣高雄地方法院檢察署檢察官
被　　　告　陳武
選任辯護人　江雍正　律師
　　　　　　黃偉倫　律師
　　　　　　蘇勝嘉　律師
上列被告因公共危險案件，經檢察官提起公訴（99年度調偵字第
534號），本院判決如下：
    主  文
陳武犯肇事致人傷害逃逸罪，處有期徒刑捌月。緩刑年，並
向公庫支付新臺幣貳拾萬元。
    事  實
一、陳武於民國98年6 月2 日晚上10時40分許，駕駛ZQ-3599
    號自小客車沿高雄市橋頭區○○○路由南向北行駛，行經該
    路與經武路口時，適吳正代騎乘696-CVA 號重型機車沿成功
    南路由北向南行駛，行經該路口未經待轉即左轉經武路，2
    車遂發生擦撞（陳武所涉過失傷害罪嫌，業經檢察官為不
    起訴處分），吳正代人車倒地當場昏迷不醒，受有外傷性頸
    椎蜘蛛膜下腔血腫併神經壓迫、腦震盪之傷害。陳武見狀
    ，明知汽車駕駛人駕駛汽車肇事致人受傷，應即採取救護或
    其他必要措施，不得駛離現場，竟仍基於肇事逃逸之故意駕
    車離開現場。嗣經員警依據掉落在現場之車牌，循線查獲陳
    武。
二、案經吳正代訴由高雄市政府警察局岡山分局報告臺灣高雄地
    方法院檢察署檢察官偵查起訴。
    理  由
一、證據能力部分：
    按「被告以外之人於審判外之陳述，雖不符前四條之規定，
    而經當事人於審判程序同意作為證據，法院審酌該言詞陳述
    或書面陳述作成時之情況，認為適當者，亦得為證據。當事
    人、代理人或辯護人於法院調查證據時，知有第159 條第1
    項不得為證據之情形，而未於言詞辯論終結前聲明異議者，
    視為有前項之同意」，刑事訴訟法第159 條之5 定有明文。
    又當事人、代理人或辯護人於調查證據時，知有本法第159
    條之5 第1 項不得為證據之情形，卻表示「對於證據調查無
    異議」、「沒有意見」等意思，而未於言詞辯論終結前聲明
    異議者，應視為已有將該等傳聞證據採為證據之同意（參見
    該條之立法理由）。本件檢察官、辯護人及被告於本院準備
    程序，就本判決所引用各項證據（含傳聞證據、非傳聞證據
    及符合法定傳聞法則例外之證據）之證據能力，均表示無意
    見（參本院審訴卷第22頁反面），且於本院言詞辯論終結前
    ，檢察官、辯護人及被告對於卷附具有傳聞證據性質之證據
    ，既均已知其情，均未聲明異議，本院認該具有傳聞證據性
    質之證據，並無任何違法取證之不適當情形，以之作為證據
    使用係屬適當，自得採為認定被告犯罪事實之證據。
二、訊據被告固坦承曾駕駛上開自小客車於上揭時間沿高雄市橋
    頭區○○○路由南向北行駛，行經該路與經武路口時，適吳
    正代騎乘上開重型機車沿成功南路由北向南行駛，行經該路
    口未經待轉即左轉經武路，2 車遂發生擦撞，吳正代人車倒
    地當場昏迷不醒，受有外傷性頸椎蜘蛛膜下腔血腫併神經壓
    迫、腦震盪之傷害等情，但矢口否認有何肇事逃逸之犯行，
    於警詢時辯稱：當時因為身體不舒服，所以事故發生後就駛
    離現場，打電話請朋友到場處理，伊沒有下車察看云云；於
    偵查中辯稱：車禍發生後請路人幫忙打電話給救護單位，伊
    有走路回現場，並打電話給伊之兒子、太太，等救護車到後
    就跟隨救護車到健仁醫院，且一直待在健仁醫院，與警詢陳
    述不同是因為聽計程車司機建議要伊找1 個理由解釋沒有將
    車停在現場，所以伊才向警察說伊身體不舒服云云；於本院
    審理中則辯稱：發生車禍後將車子開到對向車道停車，看到
    吳正代傷勢嚴重就請路人打119 ，伊後來打電話給家人，之
    後則留在現場等救護車到，因為救護車到時警車還沒到，伊
    就開車跟隨救護車一起到醫院云云。被告之辯護人則為被告
    辯稱：本件車禍發生後報案時間為98年6 月2 日下午10時
    42分，現場處理員警許玉祺到達時間為98年6 月2 日下午10
    時49分，被害人吳正代則是在員警許玉祺到場前被送往醫院
    。嗣後員警張方瑜打電話給許玉祺時，許玉祺當時還在健仁
    醫院，許玉祺有表示上開自小客車之車主以及車主朋友在健
    仁醫院，員警張方瑜請許玉祺轉告車禍駕駛人要到派出所作
    筆錄，是被告確實有在車禍現場等待救護車到達，並通知家
    人一同前往健仁醫院會合處理後續事宜。證人邱瑋文（吳
    正代之學姐）有證稱當時除了教官、警察外，還有看到幾位
    年齡大約30至40歲之中年人來看吳正代，證人林子正亦證稱
    有看到被告長子陳政聞及陳政聞之朋友陪同在現場，益證被
    告沒有肇事逃逸，且有通知家人至醫院與被告會合。被害
    人吳正代要轉往高雄榮民總醫院時，醫療費用1,850 元、35
    0 元以及轉院時救護車所使用之氧氣費用200 元均為被告繳
    納，是以被告既然於車禍發生後等待救護車至現場，被告始
    駕車跟隨救護車至醫院，並通知家人一同至醫院處理相關事
    宜，足見被告並無逃逸之行為等語。
三、經查：
  (一)被告上揭肇事致吳正代受有上揭傷害等情，業據被告坦承不
    諱，核與證人吳正代證述之情節相符，且有道路交通事故現
    場圖、調查報告表一、二及現場照片24張、健仁醫院98年10
    月16日函文所附之病歷資料、高雄榮民總醫院診斷證明書等
    件在卷可稽，此部分事實堪可認定。
  (二)被告肇事後並無留在現場救護：
    證人黃富源於偵查中明確證稱：本件事故發生後，伊沿成功
    南路往南，看到吳正代騎乘機車與他人發生碰撞，行經經武
    路口，發現吳正代躺在路上，伊怕吳正代被過往車輛輾過，
    所以就開車到下個路口迴轉至北向車道，停在吳正代倒地處
    之後方，打故障燈，以免吳正代被後方車輛撞倒，嗣後救護
    車很快到達（5 分鐘內），伊等救護車來後才離開，碰撞發
    生時伊有看到汽車之形體往前開走，伊不能確定該台汽車是
    否為肇事車輛，伊迴車至吳正代倒地處時，現場沒有看到其
    他車輛停在現場，有看到2 、3 個人來看吳正代之傷勢等語
    （臺灣高雄地方法院檢察署98年度偵字第26819 號卷【以下
    稱偵二卷】第120 、121 頁），以證人黃富源與被告素不相
    識，並無恩怨，且亦無刻意指證被告即為肇事之人，所為證
    詞應屬客觀陳述，應堪採信。則依照證人之證詞，被告肇事
    後顯然沒有將車輛停留在現場並進行救護。再者，證人雖證
    稱當時有2 、3 個人來查看被告之傷勢，但依照被告前揭辯
    解，無論係警詢、偵查或本院審理中之辯解，被告均是辯稱
    ：伊留在現場看到吳正代傷勢嚴重，除了請路人打電話報警
    外，還打電話給家人，之後就留在現場等救護車云云。依照
    被告所述，被告打電話給家人之時間顯係在救護車到來之前
    。然查，上開救護車報案時間為98年6 月2 日下午10時41分
    ，警察到現場時為同日下午10時49分，警察到達時救護車業
    已離開等情，業經員警李佳樺、陳瑞林於偵查中證述綦詳（
    偵二卷第131 頁），並有高雄縣（改制前）119 案件記錄表
    、高雄縣政府（改制前）警察局指揮中心受理110 報案紀錄
    單等件在卷可稽（偵二卷第11、40頁），是救護車到達現場
    之時間顯然在當日下午10時41分至49分之間。又被告當日所
    使用之0000000000行動電話中華電信資料查詢顯示，被告當
    日下午8 時8 分有使用該行動電話（基地台位置在高雄市鼓
    山區），嗣後則於同日下午10時56分撥打電話（並非撥打11
    0 或119 ），基地台位置則在高雄市楠梓區○○○路306 巷
    40號14樓，有被告之0000000000行動電話中華電信資料查詢
    顯示附卷可稽（偵二卷第32頁）。是被告撥打電話之時間顯
    然吳正代業已由救護車送往醫院，與被告所辯稱先打電話給
    家人後再隨同救護車前往醫院之陳述不符合，況且對照基地
    台位置與肇事地點，亦有一段距離。則本案發生時，證人既
    無發現有他人留在現場救護，亦無見其他車輛停放在現場，
    並目擊疑似肇事汽車往前駛離現場，且被告案發時撥打電話
    之時間與案發已相隔15分鐘，撥打電話之基地台位置亦與肇
    事地點有一段距離，再參以被告對於案發時如何處理之情節
    ，於警詢、偵查及本院審理中竟然有3 種不同版本之說詞，
    且本件係員警循肇事車輛遺留現場之車牌而查獲，堪信被告
    當時並無停留現場而逕行駛離。此外，被告雖辯稱有請人報
    警，然被告自己有手機，大可自行報警，何須倚賴他人為之
    ，是被告此部分所辯既無實據為佐（偵查檢察官業已針對報
    警之電話進行調查，查無對被告有利之情事），自難僅以被
    告單方說詞為有利被告之認定，附此敘明。
  (三)被告雖另辯稱：伊當時有前往健仁醫院，之後就一直待在健
    仁醫院云云。然查，證人即急診室護士林淑惠、馮台玉於偵
    查中均明確證稱當日急救被害人時沒有看到被告（偵二卷第
    49頁），證人即吳正代學姐邱瑋文亦證稱當日看到的是幾位
    年紀約30至40歲之人（高雄地方法院檢察署99 年 度調偵字
    第534 號卷【以下稱偵三卷】第52頁），證人即教官林子正
    亦證稱當日確定有看到陳政聞、陳孝聞，並無證述有看到被
    告（偵三卷第27、28頁），則被告是否有於第一時間在健仁
    醫院乙節，顯有可疑（被告若係相隔一段時間方至健仁醫院
    ，已與被告犯罪成立與否無關，故本判決僅論述被告有無於
    第一時間到達醫院）。再者，對照被告之0000000000行動電
    話中華電信資料查詢顯示，被告於案發後第一通電話之時間
    為當日下午10時56分21秒（被告發話，基地台位置在高雄市
    楠梓區○○○路306 巷40號14樓），之後依序為同分56秒（
    被告發話，基地台位置高雄市楠梓區○○○路306 巷40號14
    樓）、同日下午10時58分26秒（被告發話，基地台位置高雄
    市○○區○○路50號16樓）、同日下午10時59分14秒（被告
    發話，基地台位置高雄市○○區○○路50號16樓）、同日下
    午11時1 分17秒（被告發話，基地台位置高雄市橋頭區○○
    ○路100 號10樓），此有上揭被告之0000000000行動電話中
    華電信資料查詢顯示附卷可稽，則依照上揭基地台位置被告
    之移動方向顯然係由南往北（相關位置有卷附之GOOGLE MAP
    可參，偵三卷第58至62頁、本院卷第58、59頁），然而被告
    肇事地點至健仁醫院係由北往南（即便由健仁醫院轉院至高
    雄榮總亦是由北往南），如果被告第一時間有前往醫院並待
    在醫院，被告之行動電話基地台位置應不會移動，更不可能
    反方向移動，是被告辯稱有盡照護義務云云，恐無實據。
  (四)至於證人陳孝聞、葉國鼎雖均證稱被告有前往醫院等語，然
    陳孝聞之行動電話為0000000000；葉國鼎之行動電話為0000
    000000乙節，業據證人葉國鼎證述明確（本院卷第20、21頁
    ）。對照被告之0000000000行動電話中華電信資料查詢顯示
    ，被告分別於當日下午10時59分14秒及當日下午11時1 分17
    秒撥打陳孝聞之行動電話；另於當日下午11時4 分23秒葉國
    鼎撥打電話予被告，是被告與陳孝聞、葉國鼎等人聯絡時，
    距離案發已有一段時間，縱使證人陳孝聞、葉國鼎當時有接
    獲電話前往與被告會合並前去醫院，亦非及時救護，是證人
    陳孝聞、葉國鼎之證詞尚難採為有利被告之認定。
  (五)辯護人雖為被告辯稱：員警張方瑜打電話給許玉祺時，許玉
    祺當時還在健仁醫院，許玉祺有表示上開自小客車之車主以
    及車主朋友在健仁醫院，員警張方瑜請許玉祺轉告車禍駕駛
    人要到派出所作筆錄，是被告確實有在車禍現場等待救護車
    到達，並通知家人一同前往健仁醫院會合處理後續事宜云云
    。然查，本件肇事車輛之車主為陳瀚聞，並非被告，是許玉
    祺證稱當時車主在醫院，並不能以此推論被告當時在醫院。
    況且，被告並非第一時間前往醫院已如前述，至於被告嗣後
    再前往醫院，已與被告犯罪成立與否無關。
  (六)按「刑法第一百八十五條之四規定之駕駛動力交通工具肇事
    ，致人死傷而逃逸罪，其立法理由為：「為維護交通安全，
    加強救護，減少被害人之死傷，促使駕駛人於肇事後，能對
    被害人即時救護」，係認駕駛人駕車肇事後，倘能將被害人
    即時救護，即可減輕或避免被害人之傷亡，此亦攸關社會大
    眾生命、身體之安全，其目的除維護交通安全外，並兼顧公
    共安全之保護。」最高法院99年度台上字第3566號判決著有
    意旨可資參照。又依照最高法院99年度台上字第7737號判決
    意旨所載：「刑法第一百八十五條之四肇事逃逸罪之立法意
    旨，係為維護交通安全，加強救護，減少被害人之死傷，促
    使駕駛人於肇事後，能對被害人即時救護，而增設本條關於
    肇事致人死傷而逃逸之處罰規定，用以處罰明知肇事致人死
    傷而未盡救護義務之責及企圖脫免責任之人。是本條之犯罪
    ，就肇事部分不以故意為要件，就逃逸部分，則應以故意為
    必要；即肇事之行為人對已經發生死傷之結果業已有所認識
    ，卻仍逕行逃逸以規避責任為要件。上訴人就其駕車肇事致
    告訴人受有前開傷害等情，已有所認識，惟既未在場對告訴
    人施以即時救護，也未採取任何通知救護車等必要措施，更
    未報警或留下任何聯繫資料，旋即駕車離開現場，其有逃避
    肇事責任之事實，已甚明確，不因其曾於案發現場短暫停留
    之事實，即謂其主觀上無肇事逃逸之故意」。則本件被告於
    肇事後駛離現場，且無證據證明被告於第一時間有報警或通
    知救護車，亦無證據證明有於第一時間陪同被害人吳正代前
    往醫院，被告於案發後15分鐘始與家人聯絡，再由家人陪同
    至健仁醫院，要屬被告犯後態度如何之問題，被告肇事後，
    未能對被害人即時救護，且未能留在現場以維護交通安全，
    避免另一交通事故發生之風險，對公共安全已生危害。況且
    被害人係違規左轉，是被告直行與違規左轉之被害人發生碰
    撞時，應可明顯看到被害人倒地，即便當時目擊證人黃富源
    尚且知悉情況危險，並迴轉至現場為被害人打故障燈，以免
    發生二次傷害或交通事故，被告猶揚長而去，渠有逃逸之故
    意，甚為顯明，是本件被告肇事逃逸之事證明確，被告犯行
    洵堪認定，應予依法論科。
三、核被告所為，係犯刑法第185 條之4 之肇事逃逸罪。爰審酌
    被告駕車與被害人之機車發生事故，並致被害人吳正代受傷
    ，肇事後又未下車查看並採取必要之救護措施，旋即駕車逃
    離現場，行止確屬不當，惟念及被告事後有前往醫院探視被
    害人且已與被害人達成和解，被害人亦對被告撤回傷害告訴
    ，有和解書及撤回告訴狀各乙份在卷可按（詳本院卷第49、
    50 頁 ），暨考量其犯罪目的、手段、造成之損害等一切情
    狀，量處如主文所示之刑。又被告未曾因故意犯罪受有期徒
    刑以上刑之宣告，有臺灣高等法院被告前案紀錄表在卷可稽
    ，犯後已有悔意並業與被害人達成和解，已如前述，本件係
    因一時思慮欠週，致罹刑典，經此偵、審程序及刑之宣告，
    當知所警惕，諒無再犯之虞，是認上開宣告之刑，以暫不執
    行為適當，爰依刑法第74條第1 項第1 款之規定予以宣告緩
    刑3 年，惟應向公庫支付新臺幣20萬元，使知惕勵，並啟自
    新。又依刑法第74條第4 項規定，上開負擔得為民事強制執
    行名義，若被告違反該負擔情節重大者，足認原宣告之緩刑
    難收其預期效果，而有執行刑罰之必要者，並得撤銷其宣告
    ，刑法第75條之1 第1 項第4 款亦定有明文，附此敘明。
據上論斷，應依刑事訴訟法第299 條第1 項前段，刑法第185 條
之4 、第74條第1 項第1 款、第2 項第4 款，判決如主文。
本案經檢察官吳明駿到庭執行職務。
中    華    民    國  100     年    4     月    20    日
              刑事第十九庭  審判長法  官  陳志銘
                                  法  官  陳松檀
                                  法  官  黃宣撫
以上正本證明與原本無異。
如不服本判決，應於收受送達後10日內向本院提出上訴書狀，其
未敘述上訴理由者，應於上訴期間屆滿後20日內向本院補提理由
書狀（均須按他造當事人之人數附繕本）。
中    華    民    國   100    年    4     月    21    日
                                  書記官  葉正昭
附錄本案論罪科刑法條：
中華民國刑法第185條之4
駕駛動力交通工具肇事，致人死傷而逃逸者，處六月以上五年以
下有期徒刑。